ACORDAO-COMPLETO-2411451

ACÓRDÃO 5702/2020 ATA 16/2020 - SEGUNDA CÂMARA

VISTOS, relatados e discutidos estes autos de tomada de contas especial instaurada pelo Fundo Nacional de Desenvolvimento da Educação (FNDE) , em desfavor do Instituto de Estudos Amazônicos/PA-IEA e do Sr. José Alberto de Figueiredo Melo, então presidente da entidade, em decorrência da omissão no dever de prestar contas dos recursos do Convênio nº 820331/2006 (Siafi 565451) ; 
ACORDAM os Ministros do Tribunal de Contas da União, reunidos em sessão da Segunda Câmara, em:
9.1. declarar, de ofício, com base nos arts. 174 e 175 do Regimento Interno deste Tribunal, a nulidade absoluta da citação do Sr. José Alberto de Figueiredo Melo, e, em consequência, a nulidade dos atos dela decorrentes, incluindo parte do Acórdão 2387/2018-TCU-Segunda Câmara, passando os itens 9.1 e 9.2 do referido decisum a ter a seguinte redação:
9.1. julgar irregulares as contas do Instituto de Estudos Amazônicos (IEA) , condenando-o a pagar o valor de R$ 48.510,00 (quarenta e oito mil, quinhentos e dez reais) , atualizado monetariamente e acrescido dos juros de mora, calculados a partir de 17/10/2006 até o dia do efetivo pagamento, e fixando-lhe o prazo de 15 (quinze) dias, contados da ciência, para que comprove perante o TCU o recolhimento do respectivo montante aos cofres do Fundo Nacional de Desenvolvimento da Educação (FNDE) ;
9.2. aplicar ao Instituto de Estudos Amazônicos (IEA) multa de R$ 10.000,00 (dez mil reais) , com base no art. 57 da Lei 8.443/1992, fixando-lhe o prazo de 15 (quinze) dias da notificação para que comprove perante o TCU o recolhimento do respectivo valor aos cofres do Tesouro Nacional, o qual deverá ser atualizado monetariamente a partir da data do presente acórdão, se pago após o vencimento;
9.2. dar ciência desta deliberação à Advocacia-Geral da União, ao Fundo Nacional de Desenvolvimento da Educação, ao espólio Sr. José Alberto de Figueiredo Melo ou a seus herdeiros, caso já tenha havido a partilha.

Tomada de contas especial em razão da omissão no dever de prestar contas dos recursos recebidos por força do convênio tendo por objeto a implementação de Ações Educativas Complementares.

Segunda Câmara

não há.

3. Interessados/Responsáveis:
3.1. Interessado: Fundo Nacional de Desenvolvimento da Educação (00.378.257/0001-81)
3.2. Responsáveis: Iea - Instituto de Estudos Amazonicos (01.931.942/0001-56); José Alberto de Figueiredo Melo (XXX.942.832-XX).

13.1. Ministros presentes: Ana Arraes (Presidente), Augusto Nardes, Aroldo Cedraz e Raimundo Carreiro (Relator).
13.2. Ministro-Substituto presente: Marcos Bemquerer Costa.

RAIMUNDO CARREIRO

Adoto como Relatório, em consonância com o disposto no art. 1º, § 3º, inciso I, da Lei 8.443/1992, a instrução lavrada no âmbito da Secretaria de Controle Externo de Tomada de Contas Especial - SecexTCE, endossada pelo diretor e pelo titular da unidade (peças 81 a 83) , a qual contou com a anuência do Ministério Público junto ao TCU:
INTRODUÇÃO
Cuidam os autos de tomada de contas especial instaurada pelo FNDE em desfavor do Sr. José Alberto de Figueiredo Melo (CPF XXX.942.832-XX) , presidente, à época dos fatos, do Instituto de Estudos Amazônicos/PA-IEA (CNPJ 01.931.942/0001-56) , em razão da omissão no dever de prestar contas dos recursos recebidos por força do Convênio nº 820331/2006, Siafi 565451 (peça 1, p. 141-157) , celebrado com aquela entidade e tendo por objeto a implementação de Ações Educativas Complementares, de acordo com o Plano de Trabalho de peça 1 (p. 51-107) .
Por oportuno, ressalta-se que o Convênio nº 820331/2006 teve sua vigência estipulada para o período de 9/8/2006 a 25/9/2007 (peça 1, p. 27 e 147) , com prazo final para prestação de contas fixado em 24/11/2007 (peça 1, p. 147 e 217) , tendo restado configurada a omissão no dever de prestar contas em 25/11/2007.
HISTÓRICO
Após a regular tramitação do presente processo, este Tribunal prolatou o Acórdão 2387/2018-TCU-Segunda Câmara (peça 38) , nos seguintes termos (grifos acrescidos) :
9.1. julgar irregulares as contas dos responsáveis Instituto de Estudos Amazônicos (IEA)  e José Alberto de Figueiredo Melo, condenando-os, solidariamente, a pagar o valor de R$ 48.510,00 (quarenta e oito mil, quinhentos e dez reais) , atualizado monetariamente e acrescido dos juros de mora, calculados a partir de 17/10/2006 até o dia do efetivo pagamento, e fixando-lhes o prazo de 15 (quinze) dias, contados da ciência, para que comprovem perante o TCU o recolhimento do respectivo montante aos cofres do Fundo Nacional de Desenvolvimento da Educação (FNDE) ;
9.2. aplicar aos responsáveis Instituto de Estudos Amazônicos (IEA)  e José Alberto de Figueiredo Melo, individualmente, multa de R$ 10.000,00 (dez mil reais) , fixando-lhes o prazo de 15 (quinze) dias da notificação para que comprovem perante o TCU o recolhimento do respectivo valor aos cofres do Tesouro Nacional, o qual deverá ser atualizado monetariamente a partir da data do presente acórdão, se pago após o vencimento;
9.3. autorizar, desde logo, a cobrança judicial das dívidas, caso não atendidas as notificações; e
9.4. remeter cópia deste acórdão à Procuradoria da República no Estado do Pará, para as medidas que entender cabíveis.
Tendo o aludido acórdão transitado em julgado e estando o mesmo já em fase de execução judicial (cobrança executiva) , o Dr. Sérgio Ribeiro Luz, Advogado da União e Procurador-Seccional da União em Ilhéus/BA, enviou um e-mail à Consultoria Jurídica - Conjur deste Tribunal (peça 74) , mediante o qual informou o seguinte (grifos acrescidos) :
Informo a Vossa Excelência que nos autos do Procedimento Administrativo AGU/PGU de NUP: 00405.013879/2019-15 (indicadores abaixo) , identificamos uma situação sui generis, em que o Acórdão do TCU aplicou multa a alguém que (posteriormente, em verificação da Procuradoria da União, faleceu há mais de uma década.
TC-CBEX
Processo 036.764/2018-3
TC ORIGINAL
Processo 033.058/2015-6
SECEX
SEC-PA
ACÓRDÃO
2387/2018-2C
DATA DO ACÓRDÃO
10/04/2018
MULTA ATUALIZADA
R$ 10.532,00
DATA DE ATUALIZAÇÃO
17/07/2019
CPF/CNPJ RESPONSÁVEIS
XXX.942.832-XX - JOSÉ ALBERTO DE FIGUEIREDO MELO
Assim, solicito a Vossa Excelência que encaminhe esta informação ao Setor competente do TCU, bem como que nos informe a respeito de eventuais conclusões no âmbito da Corte de Contas.
A AGU também enviou a esta Corte a certidão de óbito do Sr. José Alberto de Figueiredo Melo (CPF XXX.942.832-XX) , peça 75, comprovando que o mesmo faleceu em 14/5/2007, antes do vencimento do prazo final para prestação de contas fixado em 24/11/2007 (peça 1, p. 147 e 217) e muitos anos antes da instauração desta tomada de contas especial, em 9/3/2015 (peça 1, p. 7-9) .
No que tange à responsabilização do Sr. José Alberto de Figueiredo Melo (CPF XXX.942.832-XX) , presidente, à época dos fatos, do Instituto de Estudos Amazônicos/PA-IEA (CNPJ 01.931.942/0001-56) , verifica-se que o mesmo faleceu em 14/5/2007, conforme atesta a certidão de óbito respectiva (peça 75) . Por conseguinte, em virtude do art. 5°, inciso XLV, da Constituição Federal, não se lhe pode aplicar nenhuma sanção na forma de multa, mas a obrigação de ressarcimento ao erário poderia, em tese, ser estendida aos seus sucessores e contra eles executadas, até o limite do valor do patrimônio transferido, nos termos do mesmo dispositivo da Carta Magna.
Por sua vez, verifica-se que, em relação aos sucessores do de cujus, como os mesmos nunca foram notificados pelo FNDE desde o fato gerador desta tomada de contas especial (25/11/2007, uma dia após o término do prazo final para prestação de contas fixado em 24/11/2007, peça 1, p. 147 e 217) , houve o transcurso de mais de dez anos sem que lhes tivesse sido enviada qualquer notificação pela autoridade administrativa federal competente (art. 6º, inciso II, c/c art. 19, da IN/TCU 71/2012, modificada pela IN/TCU 76/2016) .
A tomada de contas especial está, assim, devidamente constituída e em condição de ser instruída.
EXAME TÉCNICO
Inicialmente, restou caracterizada uma hipótese de ausência de pressuposto de desenvolvimento válido e regular desta TCE relativa ao Convênio nº 820331/2006, porque houve o transcurso de mais de dez anos sem que tivesse sido enviada aos sucessores do Sr. José Alberto de Figueiredo Melo (falecido em 14/5/2007) qualquer notificação pela autoridade administrativa federal competente (incidência da hipótese prevista no art. 6º, inciso II, c/c art. 19, da IN/TCU 71/2012, modificada pela IN/TCU 76/2016) .
Então, considerando o estágio atual deste feito, tem-se que o transcurso do prazo configura, de fato, ausência de pressuposto de desenvolvimento válido e regular do processo, o que consequentemente acarretará o não chamamento aos autos dos sucessores do de cujus.
Nesse sentido, é cediço o entendimento do Tribunal de que o interregno de mais de dez anos entre a ocorrência dos fatos e a notificação dos sucessores e herdeiros do responsável inviabiliza o pleno exercício do direito à ampla defesa, tendo em vista a dificuldade de se reconstituir os fatos e de se obter os documentos necessários à comprovação da boa e regular aplicação dos recursos (vide Acórdão 1492/2018-TCU-Primeira Câmara, Relator: Ministro Benjamin Zymler; e 4988/2017-Primeira Câmara, Relator: Ministro Vital do Rêgo) .
Por sua vez, ressalta-se que, em cumprimento ao pronunciamento do Secretário-Substituto da Sec-PA (peça 5) , promoveu-se a citação do Sr. José Alberto de Figueiredo Melo, falecido em 14/5/2007, mediante o Edital 9/2016, publicado no DOU de 23/3/2016 (peça 31) , e a citação do Instituto de Estudos Amazônicos-IEA foi levada a cabo mediante o Edital 8/2016, publicado no DOU de 23/3/2016 (peça 30) .
Por outro lado, a jurisprudência do TCU é pacífica no sentido de considerar nula a citação, e todos os atos dela decorrentes, quando feita a responsável já falecido, sendo necessária sua renovação ao representante do espólio (Acórdão 6542/2012-TCU-Segunda Câmara - Relator: Ministro José Jorge) .
Por seu turno, no que tange à eventual convocação aos autos do espólio do de cujus, deve-se ressaltar que restou comprovado o transcurso do interregno de mais de dez anos desde a ocorrência dos fatos. Nesse diapasão, a jurisprudência desta Corte reconhece que a citação do espólio após longo tempo decorrido desde o fato gerador do débito atribuído ao responsável falecido representa prejuízo ao exercício do contraditório e da ampla defesa, pois os sucessores do gestor falecido não participaram da gestão dos recursos públicos em questão, caracterizando também a ausência de pressuposto de desenvolvimento válido e regular do processo em relação aos mesmos, com base nos arts. 6º, inciso II, e 19 da IN-TCU 71/2012 (Acórdão 1414/2014-TCU-Primeira Câmara - Relator: Ministro-Substituto Weder de Oliveira; Acórdão 2269/2019-TCU-Segunda Câmara - Relator: Ministro Augusto Nardes; Acórdão 3879/2017-TCU-Primeira Câmara e Acórdão 3141/2014-TCU-Plenário - Relator: Ministro-Substituto Augusto Sherman) .
Por fim, relativamente à baixa da entidade Instituto de Estudos Amazônicos-IEA (CNPJ 01.931.942/0001-56) na base de dados do CNPJ (confirmada pelas peças 79 e 80) , esta ocorrência não indica, necessariamente, o fim da personalidade jurídica, a qual somente ocorre após a liquidação da sociedade e o cancelamento de sua inscrição no órgão competente (nos termos do art. 51 do Código Civil) , pois, na ausência de provas de sua liquidação, a pessoa jurídica ainda pode ser responsabilizada pelo TCU (Acórdão 1512/2015-TCU-Primeira Câmara) .
CONCLUSÃO
Ante o exposto, considerando que, somente após a prolação do Acórdão 2387/2018-TCU-Segunda Câmara, em 10/4/2018 (peça 38) , este Tribunal teve conhecimento do fato de o responsável José Alberto de Figueiredo Melo ter falecido em 14/5/2007, tendo ficado os seus sucessores sem receber nenhuma notificação do órgão instaurador nem qualquer citação por parte deste Tribunal durante todo este período, conclui-se que o encaminhamento mais adequado é no sentido de anular, de ofício, parte daquele decisum, em virtude da nulidade da citação do de cujus, suprimindo-se o débito e multa impostos ao Sr. José Alberto de Figueiredo Melo (falecido) em relação aos recursos do Convênio nº 820331/2006, com espeque nos artigos 174, 175 e 176 do RI/TCU, dando aos subitens 9.1 e 9.2 do mencionado acórdão a seguinte redação:
9.1. julgar irregulares as contas do Instituto de Estudos Amazônicos (IEA) , condenando-o a pagar o valor de R$ 48.510,00 (quarenta e oito mil, quinhentos e dez reais) , atualizado monetariamente e acrescido dos juros de mora, calculados a partir de 17/10/2006 até o dia do efetivo pagamento, e fixando-lhe o prazo de 15 (quinze) dias, contados da ciência, para que comprove perante o TCU o recolhimento do respectivo montante aos cofres do Fundo Nacional de Desenvolvimento da Educação (FNDE) ;
9.2. aplicar ao Instituto de Estudos Amazônicos (IEA) multa de R$ 10.000,00 (dez mil reais) , com base no art. 57 da Lei 8.443/1992, fixando-lhe o prazo de 15 (quinze) dias da notificação para que comprove perante o TCU o recolhimento do respectivo valor aos cofres do Tesouro Nacional, o qual deverá ser atualizado monetariamente a partir da data do presente acórdão, se pago após o vencimento;
PROPOSTA DE ENCAMINHAMENTO
Diante de todo o exposto, submetem-se os autos à consideração superior, propondo:
a) Anular, de ofício, parte do Acórdão 2387/2018-TCU-Segunda Câmara, com fundamento nos artigos 174, 175 e 176 do RI/TCU, suprimindo-se o débito e multa impostos ao Sr. José Alberto de Figueiredo Melo (falecido) , passando os itens 9.1 e 9.2 daquele decisum a ter a seguinte redação:
9.1. julgar irregulares as contas do Instituto de Estudos Amazônicos (IEA) , condenando-o a pagar o valor de R$ 48.510,00 (quarenta e oito mil, quinhentos e dez reais) , atualizado monetariamente e acrescido dos juros de mora, calculados a partir de 17/10/2006 até o dia do efetivo pagamento, e fixando-lhe o prazo de 15 (quinze) dias, contados da ciência, para que comprove perante o TCU o recolhimento do respectivo montante aos cofres do Fundo Nacional de Desenvolvimento da Educação (FNDE) ;
9.2. aplicar ao Instituto de Estudos Amazônicos (IEA) multa de R$ 10.000,00 (dez mil reais) , com base no art. 57 da Lei 8.443/1992, fixando-lhe o prazo de 15 (quinze) dias da notificação para que comprove perante o TCU o recolhimento do respectivo valor aos cofres do Tesouro Nacional, o qual deverá ser atualizado monetariamente a partir da data do presente acórdão, se pago após o vencimento;
b) Encaminhar uma cópia do Acórdão que vier a ser proferido por este Tribunal, assim como do Relatório e do Voto que o fundamentarem, ao FNDE, aos sucessores do Sr. José Alberto de Figueiredo Melo (CPF XXX.942.832-XX, falecido) , identificados na certidão de óbito (peça 75) , e ao Dr. Sérgio Ribeiro Luz, Advogado da União e Procurador-Seccional da União em Ilhéus/BA.
É o Relatório.

não há

Procurador Rodrigo Medeiros de Lima.

TOMADA DE CONTAS ESPECIAL. CONTAS IRREGULARES, COM IMPUTAÇÃO DE DÉBITO SOLIDÁRIOS E APLICAÇÃO DE MULTA. ANULAÇÃO, DE OFÍCIO, DE PARTE DO ACÓRDÃO PROFERIDO ANTE A NULIDADE DA CITAÇÃO DE RESPONSÁVEL FALECIDO. FATOS OCORRIDOS HÁ MAIS DE DEZ ANOS. PREJUÍZO AO EXERCÍCIO DA DEFESA PELOS ESPÓLIO OU SUCESSORES. COMUNICAÇÕES.

TOMADA DE CONTAS ESPECIAL (TCE)

Secretaria de Controle Externo de Tomada de Contas Especial (SecexTCE).

Inicialmente, registro que atuo nos presentes autos por força do art. 152 do Regimento Interno do TCU.
2.	Tratam os autos de tomada de contas especial instaurada pelo Fundo Nacional de Desenvolvimento da Educação (FNDE) em face de José Alberto de Figueiredo Melo, então presidente do Instituto de Estudos Amazônicos/PA-IEA, em razão da omissão no dever de prestar contas dos recursos recebidos por força do Convênio nº 820331/2006 (Siafi 565451) , celebrado com a referida entidade. O ajuste em questão tinha por objeto a implementação de Ações Educativas Complementares, de acordo com Plano de Trabalho (peça 1, p. 51-107) , com vigência de 9/8/2006 a 25/9/2007 e prazo final de prestação de contas fixado em 24/11/2007 (peça 1, p. 27, 147 e 217) .
3.	Em apreciação original do processo, configurada a revelia dos responsáveis, o Tribunal, mediante o Acórdão 2387/2018-TCU-Segunda Câmara (peça 38) , de relatoria do Ministro José Mucio Monteiro, decidiu julgar irregulares as contas do IEA e do seu então presidente José Alberto de Figueiredo Melo, condenando-os em débito solidário no valor histórico de R$ 48.510,00 e aplicando-lhes a multa prevista no art. 57 da Lei 8.443/1992, no valor individual de R$ 10.000,00.
4.	Tendo a referida decisão transitado em julgado e estando o processo em fase de cobrança executiva, esta Corte de Contas foi notificada pela Advocacia-Geral da União quanto ao falecimento do Sr. José Alberto de Figueiredo Melo em 14/5/2017 (certidão de óbito à peça 75) , antes mesmo do vencimento do prazo final para prestação de contas, fixado para 24/11/2007 (peça 1, p. 147 e 217) e, por conseguinte, muitos anos antes da instauração desta tomada de contas especial, em 9/3/2015.
5.	 Em exame das informações juntadas aos autos, a Secretaria de Controle Externo de Tomada de Contas Especial - SecexTCE (peças 81 a 83) , com a anuência do Ministério Público junto ao TCU - MPTCU (peça 85) , ante a nulidade da citação de responsável já falecido, concluiu pela necessidade de anulação, de ofício, de parte do Acórdão 2387/2018-TCU-Segunda Câmara, suprimindo o débito e a multa impostos ao Sr. José Alberto de Figueiredo Melo, com fulcro nos arts. 174 a 176 do Regimento Interno/TCU.
6.	Manifesto minha concordância com a proposta da unidade técnica, acolhida pelo MPTCU, cujos fundamentos adoto como razões de decidir.
7.	É nula a citação feita a responsável já falecido, assim como todos os atos dela decorrentes, devendo ser declarada, de ofício, a nulidade da parte do Acórdão 2378/2018-TCU-Segunda Câmara alusiva ao Sr. José Alberto de Figueiredo Melo.
8.	Considerando a ausência de evidência de que eventual representante do espólio ou os herdeiros do gestor falecido, não citados nestes autos, estivessem, de algum modo, vinculados à gestão dos recursos, e tendo em vista o lapso de mais de treze anos decorridos desde o repasse dos recursos, resta, de fato, configurado o prejuízo ao exercício da ampla defesa e do contraditório.
9.	Assiste razão à SecexTCE também em relação à manutenção da responsabilização do Instituto de Estudos Amazônicos (IEA) , cuja baixa na base de dados do CNPJ, sem provas de liquidação, não implica o fim da personalidade jurídica.
Ante o exposto, manifesto-me por que o Tribunal adote o acórdão que ora submeto à apreciação deste Colegiado.
TCU, Sala das Sessões Ministro Luciano Brandão Alves de Souza, em 26 de maio de 2020.
RAIMUNDO CARREIRO 
Relator